【裁判字號】    95,簡上,269
【裁判日期】    951212
【裁判案由】    給付承攬報酬
【裁判全文】
臺灣臺北地方法院民事判決             95年度簡上字第269號
上  訴  人  中華民國理燙美容業職工會全聯合會
法定代理人  甲○○
訴訟代理人  陳明良律師
被上訴人    統合國際行銷有限公司
法定代理人  乙○○
訴訟代理人  王永春律師
上列當事人間請求給付承攬報酬事件，上訴人對於中華民國95年
2月16日本院臺北簡易庭94年度北簡字第6692號第一審判決提起
上訴，本院於中華民國95年11月21日言詞辯論終結，判決如下：
    主      文
原判決關於命上訴人給付超過新台幣壹拾肆萬陸仟元本息部分，
及該部份假執行之宣告，暨關於上訴部分之訴訟費用之裁判均廢
棄。
前開廢棄部分，被上訴人在第一審之訴駁回。
其餘上訴駁回。
第一審關於上訴部分之訴訟費用及第二審訴訟費用由上訴人負擔
十分之七，餘由被上訴人負擔
    事實及理由
一、被上訴人主張：兩造於民國93年5月5日簽訂媒體作業承攬合
    約（下稱系爭契約），約定由被上訴人承攬上訴人「2004美
    髮美容健康生活創意博攬會」之媒體企劃、購買、代辦及代
    洽事宜，合約期間自93年4月30日至同年7月21日止，總報酬
    為新台幣（下同）100萬元，被上訴人已依約完成全部承攬
    工作，惟上訴人竟拒付尾款25萬元，另被上訴人於第二審訴
    訟程序方提出抵銷抗辯，屬新攻擊防禦方法之提出，亦否認
    上訴人確實受有門票收入減低所致之損害及該損害與被上訴
    人間有因果關係，被上訴人自不得主張抵銷，爰依據承攬契
    約關係提起本訴求命為上訴人給付所積欠之報酬25萬元及自
    起訴狀繕本送達翌日起至清償日止，按年息5％計算之利息
    。
二、上訴人則以：被上訴人所承攬之工作，其中有關應於平面媒
    體露出者，包含「報紙公關報導」15篇，「報紙活動彩色插
    牌」2篇，「報紙工商消息」、「報紙全10半版彩色廣告」
    、「報紙全版廣告」各1篇，總計20篇，惟依被上訴人所提
    出之全國理燙髮美容技能競賽暨博覽會活動結案報告（下稱
    系爭結案報告），其平面露出者僅15篇，明顯短少5篇；另
    系爭契約約定應於電視媒體露出者，包含「電視跑馬燈」3
    次、「電視新聞公關報導」5則及「Welcome Party」、「
    OMC 媒體記者會」、「開幕式」、「閉幕式」各13家媒體露
    出，惟依被上訴人所提結案報告，僅有「電視跑馬燈」2次
    及「電視新聞公關報導」亦有不足，且無關於「開幕式」、
    「閉幕式」及「「Welcome Party」之任何報導。被上訴人
    既有上開承攬工作未經施作，上訴人即得扣除其未施作部分
    之承攬報酬。而上訴人於簽訂系爭承攬契約前，係先將所有
    主題、目的、媒體邀約名單等需求列出，向被上訴人要約，
    經被上訴人評估後稱總價為市價444萬4,000元，嗣經多次協
    商，被上訴人承諾其可以100萬元承攬施做。是計算上開未
    施作項目之承攬報酬，應依系爭承攬契約所列之原金額，按
    1000/4444之比例計算。準此，本件應扣除之承攬報酬總計
    231,772元。而系爭承攬契約未付之尾款其中58,000元部分
    業經被上訴人拋棄，故尾款僅餘192,000元。則經扣除上開
    未施作部分之承攬報酬，被上訴人對上訴人已無請求權，其
    提起本訴即無理由。退步言之，倘被上訴人得向上訴人請求
    給付之尾款，惟本件承攬契約，因被上訴人應施作之媒體宣
    傳工作，因有如前述違約不足情形，以致該次活動門票收入
    明顯短少，使上訴人舉辦該次活動，造成嚴重虧損，共虧損
    2,366,143元。茲上訴人主張以該損害與被上訴人請求之報
    酬在同價額內抵銷之，其請求亦無理由等語，資為抗辯。
三、原審認被上訴人所承攬之工作並未全數施作，扣除未施作部
    分，判命上訴人應給付被上訴人20萬元及自94年5月10日起
    至清償日止，按年息5％計算之利息，而駁回被上訴人其餘
    之訴。上訴人就其敗訴部分全數聲明不服，被上訴人則就其
    敗訴部分未聲明不服。上訴人於本院上訴聲明為：(一)原判決
    不利於上訴人部分廢棄；(二)上開廢棄部分，被上訴人在第一
    審之訴駁回。被上訴人於本院答辯聲明為：上訴駁回。
四、兩造不爭執事項：
（一）兩造於93年5月5日簽訂系爭合約，約定由被上訴人承攬上
      訴人「2004美髮美容健康生活創意博攬會」之媒體企劃、
      購買、代辦及代洽事宜，合約期間自93年4月20日至同年7
      月21日止，總報酬為100萬元，上訴人尚有尾款25萬元並
      未支付。
（二）又關於系爭合約約定被上訴人應履行之契約附件1（見原
      審卷第23至26頁）所示之內容。
（三）被上訴人於活動結案後，所撰寫之系爭結案報告（見原審
      卷第27第109頁），羅列所承攬之系爭契約施作之工作項
      目。
（四）依系爭承攬契約附件1所示，其中應有平面露出之主題，
      應包含「報紙公關報導」15篇，「報紙活動彩色插牌」2
      篇，「報紙工商消息」、「報紙全十半版彩色廣告」、「
      報紙全版廣告」各1篇，總計20篇。惟依被上訴人所提系
      爭結案報告，其平面露出部分，僅15篇。另有關應於電視
      媒體露出者，包含「電視跑馬燈」3次、但實際上僅出現2
      次。
五、兩造之爭點及論述：
    被上訴人主張上訴人尚有積欠之報酬尾款尚未支付，為上訴
    人所否認並以前揭情詞置辯，故本件之主要爭點厥為：(一)被
    上訴人是否有拋棄其中5萬8,000元報酬，致系爭承攬報酬尾
    款僅為19萬2,000元；(二)被上訴人完成之工作範圍為何；(三)
    被上訴人未全部完成工作，上訴人所得扣除之承攬報酬為何
    ；(四)上訴人於本院第二審程序中提出抵銷抗辯是否有逾時提
    出之問題暨上訴人是否確實有抵銷債權存在。現就本件之爭
    點析述如后：
（一）關於被上訴人是否拋棄5萬8,000元之報酬部分：
      按和解係當事人約定互相讓步以終止爭執之契約。和解成
      立者，當事人固應受其拘束；倘和解並未成立，尚不能依
      據當事人商談資料，據以判斷其權義關係，此為當然之解
      釋。（最高法院54年度台上字第464號判決明文參照）。
      上訴人既不爭執系爭承攬契約約定報酬為100萬元，被上
      訴人辯稱上訴人有拋棄其中5萬8,000元報酬請求權之情事
      致使被上訴人得請求之尾款僅餘19萬2,000元部分，應就
      此有利於己事實負舉證之責。上訴人雖以被上訴人前於93
      年12月27日所寄發之存證信函為證明方法。然查，被上訴
      人委請律師所寄發予上訴人之函文中雖稱「... 依約定理
      燙髮美容業聯合會即應給付本公司尾款25萬元，而經雙方
      結算之後理燙髮美容業聯合會尚應給付19萬2,000元給付
      給本公司... 」等語（見原審卷第13、14頁）。惟通觀該
      律師函前後文義，被上訴人顯因認為兩造已合意以19萬
      2,00 0元為未付承攬報酬之結算額，始為上開表示，故該
      律師函所表示者，應屬被上訴人倘同意以非經訴訟方式而
      逕行支付尾款時被上訴人所願意於報酬請求權上之讓步，
      然上訴人既否認兩造有此合意，亦未依約給付，自應認被
      上訴人關於同意拋棄部分之報酬，僅為兩造洽談和解時所
      提出之方案及商談資料之一，自難認兩造已以19萬2,000
      元作為系爭承攬報酬尾款之合意。則被上訴人誤有此項合
      意而為上開文義之陳述，即難認係拋棄系爭承攬報酬中5
      萬8,0 00元之意思。綜上，本件系爭承攬報酬之未付尾款
      仍應認係25萬元。
（二）關於被上訴人完成之工作範圍為何部分：
    1.關於被上訴人應施作之平面媒體部分：
      系爭契約附件1所示，被上訴人為辦理系爭承攬契約應有
      平面露出之主題，應包含「報紙公關報導」15篇，「報紙
      活動彩色插牌」2篇，「報紙工商消息」、「報紙全10半
      版彩色廣告」、「報紙全版廣告」各1篇（原審卷第23、
      24頁）。被上訴人雖提出系爭結案報告，據以證明其承攬
      工作已全部完成。惟查：
    (1)依系爭結案報告，其平面露出部分僅15篇，又系爭契約附
      件1關於「報紙公關報導」15篇雖有以括號方式加註「（
      含下列各項記者會及活動）」，但附件1既將其他欲應於
      平面露出部分之「報紙活動彩色插牌」、「報紙工商消息
      」、「報紙全10半版彩色廣告」、「報紙全版廣告」分列
      ，並各別記載金額，足證依據兩造所合意之範圍，各該平
      面露出部分應分別計算。
    (2)被上訴人雖稱系爭結案報告所載平面露出部分，均係屬「
      報紙公關報導」15篇之施作，另「報紙活動彩色插牌」2
      篇，「報紙工商消息」、「報紙全10半版彩色廣告」、「
      報紙全版廣告」各1篇亦均已完成提供予上訴人等語。惟
      細觀系爭結案報告內平面露出部分之剪報內容，並非全屬
      報導之型式，其中不乏顯為廣告性質，另參諸被上訴人提
      出之上訴人於94年2月2日委請律師所致被上訴人，旨在通
      知系爭承攬契約未施作項目之函文，並一一羅列被上訴人
      未施作之項目共達9點（見原審卷第154至156頁），並未
      提及上開「報紙活動彩色插牌」2篇，「報紙工商消息」
      、「報紙全10半版彩色廣告」、「報紙全版廣告」各1篇
      未曾施作之情。可見被上訴人主張上開「報紙活動彩色插
      牌」2篇，「報紙工商消息」、「報紙全10半版彩色廣告
      」、「報紙全版廣告」各1篇，其已施作完成交付上訴人
      等事實，應可採信。
    (3)惟此部分既經被上訴人施作完成，衡情被上訴人應會將此
      剪報內容置入系爭結案報告之平面露出部分，而不致另以
      單件或其他方式向上訴人提出。則被上訴人所提結案報告
      之平面露出15篇，實已包括前開廣告、消息等共5篇，故
      應認被上訴人實際上所為之「報紙公關報導」應僅有10篇
      。故上訴人辯稱被上訴人就「報紙公關報導」之承攬工作
      ，應係短少5篇，堪予認定。
    2.關於被上訴人應施作電子媒體部分：
      系爭契約附件1所載之「電視跑馬訊息」、「電視新聞公
      關報導」、「Welcome Party」、「OMC媒體記者會」、「
      開幕式」、「閉幕式」等電子媒體宣傳部份，上訴人辯稱
      應有「電視跑馬訊息」3次、「電視新聞公關報導」5則及
      「Welcome Party」、「OMC媒體記者會」、「開幕式」、
      「閉幕式」各13家媒體露出，惟被上訴人僅有「電視跑馬
      訊息」2次及「電視新聞公關報導」未達5則云云。查：
    (1)關於電視新聞公關報導部分，記載媒體邀約名單包括：超
      視、中天、三立、年代、東森、TVBS，金額部分則以5則
      記載（見原審卷第23頁），被上訴人既陳稱已於93年5月
      11日有相關媒體訊息2則，另從93年7月1日至同年月12日
      共有媒體新聞10則，然上訴人僅承認5月11日2則報導外，
      否認其餘報導應算入本件被上訴人承作之工作範圍，自應
      由被上訴人證明其餘10則媒體新聞亦屬於系爭契約被上訴
      人所承作之範圍。查，附件1關於電視新聞公關報導之目
      的部分，明確記載「OMC相關活動訊息」，故倘與該次選
      手選拔與技能競賽暨博覽會無關，僅為「某特定理容業」
      所作之報導則不應算入。而被上訴人既未能證明其餘之媒
      體新聞報導與對於該次選手選拔與技能競賽之開幕式、閉
      幕式、大師表演、競賽經過、競賽結果等，有何關聯性，
      上訴人辯稱「電視新聞公關報導」部分，被上訴人至多僅
      完成2則，應為可採。
    (2)關於「Welcome Party」、「OMC媒體記者會」、「開幕式
      」、「閉幕式」部分，系爭契約附件雖記載包括三立、東
      森、中天、超視、八大、年代、TVBS、大愛、非凡、民視
      、台視、中視、華視共計13家電視台，顯已包含現行台灣
      地區無線、有線電視台所有具有新聞頻道之媒體。而新聞
      播出與否與廣告播出與否，明顯不同，後者倘廣告主願意
      花費購買廣告時段，即可透過廣告達到宣傳之目的，但電
      子新聞媒體關於新聞是否於其頻道播出，本有自主決定權
      ，此觀附件之各項金額欄均記載「媒體露出服務價值20萬
      」，惟對照其餘有關需有電視、報紙報導或廣告之金額欄
      ，均以露出則數或登載篇數計算每則或每篇金額之情形，
      其記載方式顯有不同，且其單位金額亦差距甚大自明。足
      見，上開「媒體露出服務價值20萬」之記載，應非指需有
      13家電視媒體之露出。惟被上訴人雖無需擔保上開記者會
      等儀式需有媒體露出，該項目既約定於系爭契約附件中，
      被上訴人即應舉證證明已對媒體提出採訪之邀約。而依被
      上訴人所提系爭結案報告記載，被上訴人僅列媒體名片以
      為證明確實有為施作（見原審卷第84至第94頁）。然前開
      媒體名片僅足證明被上訴人持有該媒體記者之名片，依據
      社會常情，取得他人名片之場合、機會甚多，被上訴人亦
      有可能係於其他活動時即經由與記者互動間先行取得名片
      ，故實難僅因被上訴人提出之媒體名片遽認定被上訴人即
      有為上訴人辦理上開記者會等儀式，或已通知名片所示之
      媒體採訪上開記者會等儀式，有為此部分承攬工作之施作
      。
    (3)又上訴人另辯稱依系爭承攬契約約定，就「OMC相關活動
      訊息」應有電視跑馬訊息3次，被上訴人僅施作2次，尚短
      少1次等情，為被上訴人所不爭，應可認定。雖被上訴人
      另陳稱其已依約另為上訴人辦理93年11月3日「前進米蘭
      」記者會，以為補償云云，惟為上訴人所否認，辯稱並未
      同意被上訴人以該前進米蘭記者會作為補償，且該記者會
      係上訴人自行辦理，被上訴人僅係主動幫忙而已。而被上
      訴人就兩造有合意以「前進米蘭」記者會補償所短少之跑
      馬訊息1則之事實，並未舉證以實其說，所述即不足採。
      則上訴人辯稱被上訴人尚短少施作跑馬訊息1則，應可採
      信。
    (4)綜上所述，被上訴人既不能證明已完成全部承攬之工作，
      上訴人就被上訴人所不能證明已經完成之承攬工作，辯稱
      應予扣款，即無不合。
（三）關於本件上訴人得主張扣除被上訴人未施作部分之款項為
      何：
    1.按系爭合約第3條第1項關於違約處置之明訂：「若乙方（
      即被上訴人）未達成附件1媒體目標，經依未達目標之實
      際執行成本計算之... 」（見原審卷第5頁）。此乃因原
      系爭合約附件所列之金額部分，恐有因被上訴人僅為強調
      與各媒體間關係，而片面擴充各項廣告所需費用。且媒體
      刊登相關廣告之費用或以植入性行銷所需之費用，亦常有
      出現定價與實際上收取費用相差甚鉅之情事。足見，依據
      兩造之約定，倘如被上訴人有未完成之承攬工作，應以實
      際執行成本計算應扣款之金額應係合理。上訴人辯稱應以
      系爭承攬契約所列之原金額，按1000/4444之比例計算云
      云，與上開約定不符，且為被上訴人所否認，上訴人亦未
      舉證證明兩造確有合意以上開比例計算之方式據為扣款之
      標準，是其所辯尚不足取。故上述有關被上訴人未施作及
      未能證明已完成等部分，即應以被上訴人實際執行成本據
      為扣款之依據。
    2.依系爭承攬契約附件所載，其中各項承攬工作主題除列明
      原金額外，尚均有列明「實際支出」之金額，依此文義，
      堪認此項「實際支出」之金額，應係被上訴人執行該主題
      所預計應支出之成本。準此，計算上訴人所得扣款之金額
      ，即應以被上訴人所短少之承攬工作主題，按該「實際支
      出」欄所載金額計算之。而觀諸系爭承攬契約之附件，有
      關「報紙公關報導15篇」部分，其列明實際支出之金額為
      9萬元，其每篇報導之實際支出金額應為6,000元。則被上
      訴人短少5篇報導，上訴人所得扣款之金額即為3萬元（計
      算式：90,000÷15×5＝30,000）；「電視新聞公關報導5
      則」部分，其列明實際支出為9萬元，每篇報導實際支出
      為18,000元，此部分被上訴人短少3篇，應扣款金額為5萬
      4,000元（計算式：90,000÷5×3＝54,000）。另有關「
      電視跑馬訊息3次」部分，系爭承攬契約附件已列明實際
      支出金額為6萬元，其每則訊息之實際支出金額應為2萬元
      。則被上訴人短少1則，上訴人所得扣款之金額即為2萬元
      。至於「OMC媒體記者會」、「Welcome Party」、「開幕
      式」、「閉幕式」部分，依系爭承攬契約之附件所載，均
      未列明其實際支出金額，應堪認被上訴人於締約時並無計
      算此部分之實際執行成本，則被上訴人雖未為此部分承攬
      之工作，上訴人亦無可予扣款之金額。據上所陳，上訴人
      就被上訴人未施作及未能證明已完成之承攬工作，所能扣
      款之金額，合計應為10萬4,000元（計算式：30,000＋54,
      000＋20,000＝104,000）。故本件被上訴人得向上訴人請
      求之尾款為146,000元（計算式：250,000－104,000＝146
      ,000）。
（三）本件上訴人於第二審訴訟程序中方提出抵銷之抗辯，是否
      屬逾時提出攻擊、防禦方法而應受限制：
      按抵銷權之行使，訴訟上雖為防禦方法之行使，但實體法
      上則為消滅債務之法定原因。而民事訴訟法第447條規定
      之攻擊防禦之行使，顯然僅指訴訟上之攻擊防禦而言，並
      非指當事人於第二審對於實體法上可得行使之權利亦不得
      行使之。故即便上訴人主張之主動債權於第一審訴訟程序
      前已達抵銷適狀，然上訴人遲至本院方提出抵銷抗辯，自
      應認由上訴人提出抵銷抗辯時方在實體法上因抵銷權行使
      ，致債務消滅。而該事實顯然係發生於第一審法院言詞辯
      論終結後之新事實，依民事訴訟法第447條第1項第2款規
      定，上訴人於上訴審亦得提出作為防禦方法。綜此，縱認
      上訴人係於上訴審始行使抵銷權，並據此引為債務已消滅
      之抗辯，自非法所不許。
（四）上訴人是否因被上訴人未完成全部承攬之工作，受有虧損
      2,366,143元：
      末按，當事人主張有利於己之事實者，就其事實有舉證責
      任，民事訴訟法第277條定有明文，又同法第400條第2項
      對經裁判之抵銷數額，復明定有既判力，則主張抵銷之當
      事人就其主張抵銷之債權及數額確實存在之事實自負有舉
      證責任。本件被上訴人既主張對上訴人有損害賠償債權得
      主張抵銷相抗辯，依法自應就對上訴人有前開債權存在負
      舉證責任。（最高法院88年度台上字第3398號判決參照）
      。上訴人雖以媒體宣傳不足，將致使得知該次活動之民眾
      減少，知道該活動之民眾減少，致參與活動之民眾隨之減
      少並使上訴人之舉辦該次活動出售之門票收入降低為一般
      眾所周知之經驗法則。故上訴人所舉辦該次活動，被上訴
      人違約減少媒體宣傳，已使出售門票收入減低致生損害2,
      366,143元，又即便上訴人雖無法明確証明被上訴人應分
      擔之數額，惟依民事訴訟法第222條第2項之規定，請本院
      審酌一切情況，於被上訴人請求之範圍內，定被上訴人違
      約致上訴人損害之賠償數額。茲上訴人主張以該損害賠償
      請求權，與被上訴人起訴請求之承攬報酬請求權數額內抵
      銷云云。然查：
    1.關於上訴人所稱之門票損失，僅提出其內部之會議記錄（
      見本院卷第32頁），並未提出相關資料以資佐證，實難認
      定上訴人確實受有該部分之損失。
    2.且依據兩造所簽訂之系爭合約書，並未提及上訴人舉辦此
      活動希冀透過被上訴人承攬之媒體作業提高多少參觀人數
      ，另由被上訴人製作之系爭結案報告中所附之活動企畫書
      中提及之行銷目的為「灌輸新的生命力給美容美髮產業，
      以全新面貌的品牌形象概念為進入國際市場提前做準備。
      建立美容美髮相關產業在消費者心中成為一種流行時尚的
      且具有專業有品味的形象認知。藉由產業品牌建立提昇以
      達到相關企業借力使力之廣宣效應。」，至於媒體任務為
      「透過電視、報紙及雜誌媒體策略搭配組合，傳遞流行時
      尚品牌概念；提高目標群對OMC及相關企業主之整體時尚
      產品專業服務有更深刻的認知。」（見原審卷第30頁），
      故被上訴人承攬之工作並非以提高上訴人之門票收入為目
      的，恐係為經由此展覽可以提高業績，讓一般民眾願意在
      具有產業品牌形象之美容美髮消費，而提供上訴人所屬之
      會員將來營業額之提昇。
    3.況一活動參觀人數多寡，應以該活動潛在之消費族群為判
      斷標準，且亦可能受到活動舉辦時，整體社會氛圍之影響
      ，例如是否另有其他更吸引消費者之展覽同時舉辦、社會
      政經局勢是否安定等因素。以國內諸多展覽及藝文活動為
      例，單純憑藉活動之門票收入，均無法達到收支平衡之效
      ，主辦單位通常需以搭售廣告或另行尋求企業主贊助，方
      能維持活動繼續舉辦，並減少虧損。故實難以被上訴人有
      若干工作項目未能執行，而認與上訴人自行評估之門票虧
      損間有因果關係。
    4.綜上，上訴人主張其得以其所受出售門票收入減低致生損
      害與被上訴人之報酬為抵銷，為無理由，不應准許。
六、綜上所述，被上訴人本於承攬契約，請求上訴人給付尾款14
    6,000元，及自94年5月10日起至清償日止，按年息5％計算
    之利息，為有理由，應予准許。逾此所為請求，為無理由，
    應予駁回。原審就超過上開應准許部分，為上訴人敗訴之判
    決，並為假執行之宣告，自有未洽。上訴意旨就此部分指摘
    原判決不當，求予廢棄改判，為有理由。爰由本院將原判決
    此部分廢棄，改判如主文第2項所示。至於上開應准許部分
    ，原審判命上訴人給付，並為假執行之宣告，核無違誤，上
    訴意旨，就此部分，仍執陳詞，指摘原判決不當，求予廢棄
    ，為無理由，應駁回其上訴。
七、因本件事證已臻明確，兩造其餘主張陳述及所提之證據，經
    本院斟酌後，認與判決結果不生影響，均毋庸再予論述，附
    此敘明。
八、據上論結，本件上訴為一部有理由，一部無理由，依民事訴
    訟法第436條之1第3項、第450條、第449條第1項、第79條，
    判決如主文。
中    華    民    國    95    年    12    月    12    日
             民事第四庭  審判長  法  官  林麗玲
                                 法  官  洪遠亮
                                 法  官  黃柄縉
以上正本係照原本作成
本判決不得上訴
中    華    民    國    95    年    12    月    12    日
                                 書記官  楊湘雯


司法院資訊處製作；財團法人民間司法改革基金會備份。
